【裁判字號】    94,訴,551
【裁判日期】    950216
【裁判案由】    建築法
【裁判全文】
臺中高等行政法院判決
                                     94年度訴字第00551號
                              .
原      告  欣典廣告有限公司
代  表  人  甲○○
被      告  臺中縣政府
代  表  人  乙○○
訴訟代理人  丙○○
上列當事人間因建築法事件，原告不服內政部中華民國94年9月2
2日台內訴字第0940004785號訴願決定（案號：000000000），提
起行政訴訟，本院判決如下︰
    主  文
原告之訴駁回。
訴訟費用由原告負擔。
    事  實
一、事實概要：原告在位於國道1號166K＋720南下側路權外5 公
    尺處之台中縣神岡鄉○○○段後壁厝小段688-1地號土地上
    設置T型鐵柱廣告物，經交通部台灣區○道○○○路局中區
    工程處於民國（下同）94年1月25日查獲，該工程處乃以94
    年3月8日中工苗字第0940002488號函檢送查報表、照片等，
    函請被告依職權處理。被告審查後認為原告於高速公路兩側
    禁建範圍內擅自樹立廣告，已違反公路兩側公私有建築物與
    廣告物禁建限建辦法第3條第3項及建築法第97條之3第2項規
    定，乃依同法第95條之3規定，以94年5月2日日府工使字第
    0940109636號處分書處原告新台幣（下同）4萬元罰鍰，並
    限於20日內自行拆除所樹立廣告物。原告不服，提起訴願亦
    遭決定駁回，遂提起本件行政訴訟。
二、兩造之聲明：
    (一)原告聲明求為判決：訴願決定及原處分均撤銷。
    (二)被告聲明求為判決：
      1.原告之訴駁回。
      2.訴訟費用由原告負擔。
三、兩造之陳述：
    (一)原告部分：
      1.被告以原告違反建築法第97條之3第2項：「招牌廣告及
        樹立廣告之設置，應向直轄市、縣（市）主管建築機關
        申請審查許可，直轄市、縣（市）主管建築機關得委託
        相關專業團體審查，其審查費用由申請人負擔」為由而
        依同法95條之3規定：「本法修正施行後，違反第97條
        之3第2項規定，未申請審查許可，擅自設置招牌廣告或
        樹立廣告者，處建築物所有權人、土地所有權人或使用
        人新台幣4萬元以上20萬元以下罰鍰，並限期改善或補
        辦手續，屆期未改善或補辦手續者，得連續處罰。必要
        時，得命其限期自行拆除其招牌廣告或樹立廣告」處原
        告4萬元之罰鍰並應自處分書送達之日起20日內自行拆
        除。
      2.然查，細審建築法第95條之3之條文內容，明白指出該
        法修正施行後，違反同法第97條之3第2項之規定始有適
        用，換言之，倘係該法修正施行前即已建築者，則非屬
        處罰之範圍，而該法係於92年6月5日增訂，準此，原告
        固然建築廣告看板於國道高速公路1號166K＋720南下側
        路權外5公尺處，惟該看板早於建築法第95條之修正施
        行前即已設置或樹立存在，依法應無處罰之依據。
      3.綜上所述，請求判決如訴之聲明，以維權益。
    (二)被告部分：
      1.依據建築法第4條規定：「本法所稱建築物，為‧‧‧
        或雜項工作物。」；建築法第7條規定：「本法所稱雜
        項工作物，為‧‧‧廣告牌‧‧‧等工程。」；建築法
        第95條之3規定：「本法修正施行後，違反第97條之3第
        2項規定，未申請審查許可，擅自設置招牌廣告或樹立
        廣告者，處建築物所有權人、土地所有權人或使用人新
        台幣4萬元以上20萬元以下罰鍰，並限期改善或補辦手
        續，屆期仍未改善或補辦手續者，得連續處罰。必要時
        ，得命其限期自行拆除其招牌廣告或樹立廣告。」；建
        築法第97條之3第2項規定：「招牌廣告及樹立廣告之設
        置，應向直轄市、縣（市）主管建築機關申請審查許可
        （略）。」；公路兩側公私有建築物與廣告物禁建限建
        辦法第3條第3項規定：「高速公路兩側禁止設置樹立廣
        告之範圍（略）以路權邊界外200公尺以內地區為限（
        略）。」。
      2.原告於國道1號166k+720南下側路權外5公尺處（台中縣
        神岡鄉○○○段後壁厝小段688-1地號）樹立廣告（T型
        鐵柱），違反公路兩側公私有建築物與廣告物禁建限建
        辦法第3條規定。
      3.本案被告係依據交通部台灣區○道○○○路中區工程處
        94年3月8日中工苗字第0940002488號、94年2月1日中工
        苗字第0940001262-1號函及94年1月25日違反樹立廣告
        查報表查處，認定原告違反兩側公私有建築物與廣告物
        禁建限建辦法第3條、建築法第97條之3第2項等規定，
        遂依建築法第95條之3規定處原告4萬元罰鍰，並限期20
        日內自行拆除，逾期則連續處罰（被告94年5月2日府工
        使字第0940109636號處分書）。
      4.本案原告違規事實、權利義務，原查報單位-交通部台
        灣區○道○○○路局中區工程處苗栗工務段94年2月1日
        中工苗字第0940001262號函已善盡告知之義務，惟原告
        並未改善，經受處分後乃提起訴願，所陳理由因於法無
        據，經內政部訴願審議委員會駁回在案。
      5.原告不服被告所為處分及內政部訴願決定書，遂再提起
        行政訴訟。有關建築法第95條之3及建築法第97條之3第
        2項規定係於92年6月5日修正公布，而原告違規標的屬
        修法前所設置，被告不得依據上開法令處分乙節；查本
        處分案，被告係依據交通部台灣區○道○○○路局中區
        工程處苗栗工務段94年1月25日查報表辦理，並依上開
        查報時間點認定原告違規事實，所為處分適用法令依據
        尚無不符。
      6.本案被告係依法行政，認定、處分依據如上所述並無不
        當，原告仍執陳詞提起本訴，難謂有理由，請求判決如
        訴之聲明。
    理由
一、按「本法所稱雜項工作物，為營業爐灶‧‧‧招牌廣告、樹
    立廣告‧‧‧等。」、「招牌廣告及樹立廣告之設置，應向
    直轄市、縣（市）主管建築機關申請審查許可，直轄市、縣
    （市）主管建築機關得委託相關專業團體審查，其審查費用
    由申請人負擔。」、「前二項招牌廣告及樹立廣告之一定規
    模、申請審查許可程序、施工及使用等事項之管理辦法，由
    中央主管建築機關定之。」、「本法修正施行後，違反第97
    條之3第2項規定，未申請審查許可，擅自設置招牌廣告或樹
    立廣告者，處建築物所有權人、土地所有權人或使用人新台
    幣4萬元以上20萬元以下罰鍰，並限期改善或補辦手續，屆
    期仍未改善或補辦手續者，得連續處罰。必要時，得命其限
    期自行拆除其招牌廣告或樹立廣告。」、「公路主管機關為
    維護公路路基、行車安全及沿途景觀，得會同當地直轄市、
    縣（市○○○於○路兩側勘定範圍，公告禁止或限制公、私
    有廣告物及其他建築物之設置或建築，不受相關土地使用管
    制法令規定之限制。」、「高速公路兩側禁止設置樹立廣告
    之範圍，除左列路段為路權邊界外50公尺以內地區○○○路
    權邊界外200公尺以內地區為限﹕一、銜接國際機場之高速
    公路，自機場銜接處起3公里內之路段。二、與地方道路銜
    接之交流道路段。三、與省道或縣道立體交會之高速公路路
    段。四、毗鄰工業區○○○○路路段。」、「在禁建範圍內
    、除依公路用地使用規則之規定外，不得建築及設置廣告物
    。」分別為建築法第7條、第95條之3、第97條之3第2項、第
    3 項、公路法第59條第1項、公路兩側公私有建築物與廣告
    物禁建限建辦法第3條第3項及第6條所規定。
二、本件原告在位於國道1號166K＋720南下側路權外5公尺處之
    台中縣神岡鄉○○○段後壁厝小段688-1地號土地上設置T型
    鐵柱廣告物，為原告所不爭執，並有照片影本附於本院卷可
    稽（見本院卷第26頁），而依公路兩側公私有建築物與廣告
    物禁建限建辦法第3條第3項及第6條規定，高速公路兩側禁
    止設置樹立廣告之範圍，以路權邊界外200公尺以內地區為
    限，依上開規定原告自不得在國道1號166K＋720南下側路權
    邊界外200公尺以內地區設置廣告物，則原告在上開禁建範
    圍內擅自設置大型廣告物，被告認原告已違反建築法第97條
    之3第2項規定，乃依同法第95條之3規定，以94年5月2日府
    工使字第0940109636號處分書處原告4萬元罰鍰，並限於20
    日內自行拆除所樹立廣告物，揆諸上開規定，原處分並無違
    誤。
三、原告雖起訴主張：建築法第95條之3之規定，明白指出該法
    修正施行後，違反同法第97條之3第2項之規定始有適用，換
    言之，倘係該法修正施行前即已建築者，則非屬處罰之範圍
    ，而該法係於92年6月5日增訂，原告固然建築廣告看板於國
    道高速公路1號166K＋720南下側路權外5公尺處，惟該看板
    早於建築法95條之修正施行前即已設置或樹立存在，依法應
    無處罰之依據云云，然查：
    (一)按「公路主管機關為維護公路路基、行車安全及沿途景觀
      ，得會同當地直轄市、縣（市○○○於○路兩側勘定範圍
      ，公告禁止或限制公、私有廣告物及其他建築物之設置或
      建築，不受相關土地使用管制法令規定之限制。」、「高
      速公路兩側禁止設置樹立廣告之範圍，除左列路段為路權
      邊界外50公尺以內地區○○○路權邊界外200公尺以內地
      區為限：一、銜接國際機場之高速公路，自機場銜接處起
      3公里內之路段。二、與地方道路銜接之交流道路段。三
      、與省道或縣道立體交會之高速公路路段。四、毗鄰工業
      區○○○○路路段。」、「在禁建範圍內，除依公路用地
      使用規則之規定外，不得建築及設置廣告物。」、「違反
      本辦法規定之建築物與廣告物，由公路主管機關令其限期
      修改或拆除，逾期未修改或拆除者，送請當地縣 (市)政
      府強制拆除。」為公路法第59條第1項、公路兩側公私有
      建築物與廣告物禁建限建辦法第3條、第6條及第9條所明
      定。次按「招牌廣告及樹立廣告之設置，應向直轄市、縣
      （市）主管建築機關申請審查許可，直轄市、縣（市）主
      管建築機關得委託相關專業團體審查，其審查費用由申請
      人負擔。」、「本法修正施行後，違反第97條之3第2項規
      定，未申請審查許可，擅自設置招牌廣告或樹立廣告者，
      處建築物所有權人、土地所有權人或使用人新台幣4萬元
      以上20萬元以下罰鍰，並限期改善或補辦手續，屆期仍未
      改善或補辦手續者，得連續處罰。必要時，得命其限期自
      行拆除其招牌廣告或樹立廣告。」建築法第97條之3第2項
      及其同法第95條之3（於92年6月5日增訂）亦定有明文，
      已如上所述。由上揭禁建限建辦法規定，高速公路兩側於
      所規範之範圍內係不可設置廣告物，違反者，將依該辦法
      第9條規定予以強制拆除；而自92年6月5日新增訂建築法
      第95條之3及第97條之3規定後，增加規定未經審查許可而
      擅自設置招牌廣告或樹立廣告，將處以罰鍰並限期改善或
      自行拆除之處分。
    (二)原告主張其T型廣告招牌係在89年已存在，不適用建築法
      第97條之3第2項之規範，並提出該土地租賃契約及支付相
      關租金之支票影本，以證明其建築法第95條之3修訂前該
      廣告物已存在。惟建築法第97條之3第2項規定並非僅規範
      公告施行後之招牌廣告或樹立廣告行為，對公告施行前已
      存在之廣告物，亦為規範管理之範圍。再原告所提之土地
      租賃契約書僅為原告有承租該土地租賃之情事，並非設立
      系爭廣告物已依規定得許可之證明，亦無法證明該廣告物
      確於89年已設立，縱系爭廣告物已於89年已設立，然依規
      定，尚需予以補申請許可，而原告雖稱其已補申請許可，
      惟無核准之情事，原告之系爭廣告物自為非法設立，被告
      依據上揭規定予以處罰並限於20日內自行拆除並無不合，
      從而原告上開之主張並非可採。
四、綜上所述，原告主張並非可採，本件原處分並無違誤，訴願
    決定予以維持，亦無不合，原告訴請撤銷，為無理由，應予
    駁回。
據上論結，本件原告之訴為無理由，依行政訴訟法第195條第1項
後段、第98條第3項前段，判決如主文。
中    華    民    國    95    年    2     月    16    日
                  第二庭審判長法  官  王  茂  修
                              法  官  林  金  本
                              法  官  莊  金  昌
以上正本證明與原本無異。
如不服本判決，應於判決送達後20日內向本院提出上訴書狀，其
未表明上訴理由者，應於提起上訴後20日內向本院提出上訴理由
書（須依對造人數附具繕本）；如於本判決宣示或公告後送達前
提起上訴者，應於判決送達後20日內補提上訴理由書（須附繕本
）。未表明上訴理由者，逕以裁定駁回。
提起上訴應預繳送達用雙掛號郵票390元（34元及5元郵票各10份
)。
中    華    民    國    95    年    2     月    16    日
                              書記官  邱  吉  雄


司法院資訊處製作；財團法人民間司法改革基金會備份。
